【裁判字號】    98,訴,603
【裁判日期】    990730
【裁判案由】    損害賠償
【裁判全文】
臺灣高雄地方法院民事判決               98年度訴字第603號
原      告  甲○○
訴訟代理人  朱淑娟律師
            林慶雲律師
            楊靖儀律師
複代理人    陳正男律師
被      告  庚○○
            己○○
            戊○○
            丙○○
            乙○○
            丁○○
上列當事人間侵權行為損害賠償事件，本院於民國99年7 月21日
言詞辯論終結，判決如下：
    主      文
被告庚○○、戊○○、丙○○、乙○○及丁○○應連帶給付原告
新台幣壹佰捌拾萬玖仟壹佰貳拾元，並與被告己○○連帶給付
新台幣肆萬貳仟陸佰柒拾柒元，及均自民國九十七年十一月二十
五日起至清償日止，按週年利率百分之五計算之利息。
原告其餘之訴駁回。
訴訟費用由被告庚○○、戊○○、丙○○、乙○○及丁○○連帶
負擔五分之四，並與被告己○○連帶負擔十分之一，餘由原告負
擔。
本判決第一項於原告以新台幣陸拾萬元供擔保後，得為假執行
。
原告其餘假執行之聲請駁回。
    事實及理由
壹、程序部分：
    被告庚○○、己○○及乙○○3 人前經合法通知，猶未於最
    後言詞辯論期日到場，且核無民事訴訟法第386 條所列各款
    情形，爰依原告之聲請由其一造辯論而為判決。
貳、實體部分：
  一、原告主張：緣被害人王俊仁出面協調被告庚○○與第三人
      龔振豪間之感情糾紛，本相約於民國97年3 月3 日21時許
      進行談判，惟因未指明時間地點，被告庚○○因而記恨在
      心。詎被告庚○○、己○○、戊○○、丙○○及其他年籍
      姓名不詳之人均應知悉由10餘人分別持西瓜刀、鐵棒、機
      車大鎖或安全帽等物品朝他人頭部、胸部等處毆打，將發
      生致人於死之結果，猶共同基於縱使王俊仁遭毆打致死，
      亦不違反渠等本意之犯意聯絡，先由被告庚○○以電話約
      出王俊仁，嗣於同日18至19時許，在址設高雄市○○區○○路33號「酷酷龍遊藝場」前，由被告戊○○出拳毆打王
      俊仁，被告丙○○則以徒手與其他機車騎士分持西瓜刀、
      鐵棒、機車大鎖、安全帽等兇器共同毆打王俊仁，另被告
      李俊億、丁○○則分別基於幫助前開被告殺人之犯意，由
      被告乙○○在現場停放之自用小客車內，準備接收在附近
      路口放哨之不詳男子告知有無警察或警車接近之訊息，俾
      以隨時向在場下手行兇之人示警，被告丁○○則另負責接
      應被告丙○○逃逸，直至王俊仁傷重倒地後，眾人方始逃
      離現場。惟被告丙○○由被告丁○○騎乘機車載離現場約
      30公尺處時，因發現有人將王俊仁扶上計程車準備送醫，
      竟指示被告丁○○騎車折返至該計程車旁約20公尺處，由
      被告丙○○單獨下車，並持水果刀逕行進入該計程車內刺
      殺王俊仁右手臂3 刀，致使王俊仁受有多重銳器傷而大量
      出血，嗣於同年3 月4 日凌晨2 時5 分許不治死亡。又被
      告庚○○等人前揭犯行先後經本院97年度重訴字第26號及
      台灣高等法院高雄分院98年度上訴字第99號判決有罪在案
      。準此，原告係王俊仁之母，為此支出殯葬費用新台幣（
      以下同）29萬2000元及醫療費4 萬2677元，且受有以每月
      1 萬8848元、扶養人數6 人計算，15個月扶養費合計4 萬
      7120元之損害，精神上亦因此痛苦不堪，遂併予請求精神
      慰撫金150 萬元，爰依民法第18 4條、第185 條、第19 2
      條及第194 條規定聲明：(1)被告應連帶給付188 萬1797元
      ，及自起訴狀繕本送達翌日起至清償日止按週年利率5%計
      算之利息；(2)願供擔保請准宣告假執行。
  二、被告之答辯：
    (一)被告庚○○辯稱：伊並無出手傷害或殺害王俊仁，伊於案
      發當日是叫被告戊○○教訓龔振豪，但被告戊○○誤認王
      俊仁係龔振豪，教訓錯人，伊從頭到尾沒有叫被告丙○○
      殺王俊仁等語。被告己○○則辯以：伊於事發當時雖有到
      場，但自始至終均未下車，自無須負責等語。被告戊○○
      、丙○○則以：其等無殺人意圖，僅願就傷害部分負賠償
      責任等語資為抗辯，又被告戊○○另辯稱：案發當日係接
      獲被告庚○○電話告知要教訓龔振豪，並因誤認王俊仁是
      龔振豪而打錯人，伊雖有出手打王俊仁，但無殺人故意，
      伊只認識被告乙○○、丙○○、丁○○，在瑞豐夜市聚集
      之其他人伊均不認識，也不是伊找來的等語；至被告丙○○則另辯以：伊雖有參與毆打王俊仁，但係基於一時氣憤
      想教訓他，並無殺人故意，伊因被告丁○○說有人在後面
      追，才生氣返回刺王俊仁3 刀，第1 刀往下刺，是要刺王
      俊仁的腳，王俊仁反抗要抓刀子，伊緊張不知刺到何部位
      ，因怕刀子被奪去，才又刺2 刀等語。被告乙○○則辯稱
      ：伊於事發時雖有在場，但未參與犯行等語。被告丁○○
      則以：伊當天只是負責載人前往現場，並無動手，自無須
      負責賠償，又打完後伊有載被告丙○○離開，旋又依被告
      丙○○指示返回現場，將機車停在欲載王俊仁就醫之計程
      車旁約20公尺處，被告丙○○即自機車前方置物箱取出水
      果刀下車刺殺王俊仁，但伊均未動手等語。並均聲明請求
      ：駁回原告之訴。
    (二)又被告庚○○、己○○、戊○○、丙○○、乙○○及丁○○對於原告確有因王俊仁受傷死亡而支出殯葬費用29萬20
      00元及醫療費4 萬2677元一節均不爭執。另庚○○、己○○、戊○○、丙○○及丁○○針對原告主張其現時確有受
      扶養之必要，並據此請求15個月扶養費4 萬7120元及精神
      慰撫金150 萬元等情亦不爭執，惟被告乙○○則抗辯原告
      此部分請求數額過高。
  三、兩造爭執及不爭執事項：
    (一)當事人不爭執事項：
      (1)王俊仁前於97年3 月3 日21時許，在址設高雄市○○區
        ○○路333 號「酷酷龍遊藝場」前，確有遭多名機車騎
        士分別持鐵棒、西瓜刀、機車大鎖及安全帽等物品共同
        毆打攻擊，並因此受有多處傷害。
      (2)被告戊○○、丙○○均有以徒手方式與上述機車騎士共
        同毆擊王俊仁。又被告丙○○事後原係由被告丁○○騎
        乘機車載離現場，惟旋即指示被告丁○○折返至王俊仁
        所搭乘計程車旁約20公尺處，由被告丙○○單獨下車並
        持其所有之水果刀進入該計程車後座，再行刺擊王俊仁
        右手臂3 刀。
      (3)王俊仁事後經送往高雄醫學大學附設中和紀念醫院實施
        急救後，仍因上開多重銳器傷致大量出血，導致出血性
        休克，嗣於翌日即同年月4 日2 時5 分許不治死亡。
      (4)原告係王俊仁之母，確因王俊仁前述遭人毆擊受傷死亡
        而支出殯葬費用29萬2000元及醫療費4 萬2677元。又原
        告係17年7 月10日出生，現時有受扶養之必要，又其育
        有6 名子女（包括王俊仁）可資分擔扶養義務。另依內
        政部96簡易生命表記載女性平均餘命81.72 歲計算，原
        告自前於97年11月20日提起本件刑事附帶民事訴訟之日
        起算，尚有餘命15個月。
      (5)被告等人前經台灣高雄地方法院檢察署檢察官提起公訴
        ，由本院97年度重訴字第26號刑事判決認定被告庚○○
        、戊○○、丙○○3 人均犯共同殺人罪，分別判處有期
        徒刑13年、13年及12年；被告乙○○、丁○○均犯幫助
        殺人罪，各判處有期徒刑6 年2 月及6 年6 月；被告己○○則犯共同傷害罪，判處有期徒刑1 年2 月。因檢察
        官及被告等人均不服判決提起上訴，嗣由台灣高等法院
        高雄分院以98年度上訴字第99號刑事判決上訴駁回（以
        下均稱系爭刑事案件）。
    (二)當事人爭執事項：
      (1)被告等人是否確有實施原告所指共同殺害、幫助殺害或
        共同傷害王俊仁之犯行？
      (2)如被告等人應負賠償責任，則原告得向被告請求損害賠
        償之範圍為何？
  四、本院之判斷：
    (一)被告等人是否確有分別實施原告所指共同殺害、幫助殺害
      或共同傷害王俊仁之犯行？
      (1)被告庚○○、戊○○及丙○○部分：
        1.王俊仁於97年3 月3 日21時許，在址設高雄市鼓山區
          ○○路333 號「酷酷龍遊藝場」前，遭被告戊○○、
          丙○○及其他年籍姓名不詳之男性機車騎士共計10多
          人共同毆打，因此受有右上肩至右肩一砍切傷21公
          分長，由左下至右上，距足跟130 至145 公分高，深
          約3 公分，至右上背肌肉層，造成右後第4 、第5 肋
          間軟組織出血（但未入右肋膜腔），右上另有8 公分
          拖刀痕於右肩；右背部肩胛骨外側砍切傷一處，6
          公分長，右上左下斜行，距足跟120 至125 公分高，
          深至肌肉層，未入右肋膜腔，右左側各有一道5 公分
          、2 公分拖刀痕；腰部正中微偏右砍切傷一處，右
          上左下斜行距足跟100 至105 公分高，深至肌肉層；
          左膝下方砍切傷1 處，8 分分長，略呈水平走向，
          距足跟41公分高，深入底下軟組織，造成髕骨韌帶斷
          離，髕骨浮動；右臉顴部鈍挫傷1 處，4 ×2 公分
          ，距足跟159 公分高；頭皮頂枕部正中處挫裂傷2
          處，各長2.5 及2 公分，距足跟158 至162 公分高；
          兩下肢數處小挫傷等傷害。又被告丙○○事後由被
          告丁○○騎乘機車載離現場約30公尺處，旋又指示被
          告丁○○折返至該計程車旁約20公尺處，隨後下車並
          持其所有之水果刀進入該計程車後座，再行刺擊王俊
          仁之右手臂3 刀，致王俊仁受有右上臂內側穿刺傷
          1 處、2 公分長、寬約0.1 公分、深至肌肉層，傷及
          肱動脈，造成軟組織血腫、出血；右前臂尺側近肘
          處切割傷1 處，長3 公分，入肌肉層；右掌背尺側
          近腕處淺切割傷1 處，0.6 公分長等防禦傷，嗣後王
          俊仁經送往高雄醫學大學附設中和紀念醫院實施急救
          ，仍因上開多重銳器傷致大量出血，導致出血性休克
          ，遂於翌日即同年月4 日2 時5 分許傷重不治死亡等
          情，各經證人陳姿穎、陳益豐及林彥伸於系爭刑事案
          件證述綦詳情節（參見刑事一審影卷(一)第100 至129
          頁），並有相驗屍體證明書、檢驗報告書、高雄醫學
          大學附設中和紀念醫院97年3 月24日高醫附行字第09
          70000939號函所附急診病歷及法務部法醫研究所解剖
          報告書、97醫鑑字第0971100391號鑑定報告書各1 份
          附卷可稽（參見相驗影卷第22至30、35至56、61至70
          及72頁），復為被告6 人前於系爭刑事案件及本院審
          理中所不爭執，是此部分之事實應堪採認。
        2.被告庚○○雖否認有要求被告戊○○找人毆打王俊仁
          ，且與被告戊○○均辯稱：渠等原意是要教訓龔振豪
          ，因被告戊○○誤將王俊仁認作是龔振豪，才會教訓
          錯人云云。然參以被告庚○○於案發當日確有先以電
          話通知被告戊○○前往酷酷龍遊藝場教訓他人，且被
          告戊○○亦為此召請被告乙○○、丙○○到場等情，
          業為被告庚○○、戊○○於系爭刑事案件審判中所是
          認在卷，復經被告丙○○、乙○○於該案各以證人身
          分證述無訛。再觀乎被告庚○○前於系爭刑事案件偵
          查中業已供稱：案發當日晚間伊有先進去遊藝場找王
          俊仁，後來2 人在伊所駕駛自用小客車旁車窗邊聊天
          ，他（即王俊仁）站沒30秒，一下子就被打了等語（
          參見97年度偵字第7450號影卷第154 至155 頁），又
          佐以被告戊○○、丙○○於系爭刑事案件均自承渠2
          人在案發前並不認識王俊仁或龔振豪等語在卷，且依
          被告戊○○前於系爭刑事案件審判中更以證人身分證
          稱：被告庚○○坐在車上，要伊進入遊藝場內認人，
          但沒有說要認誰，看有沒有認識的，而伊出來後則向
          被告庚○○表示裡面伊不認識，又伊係第一個上前毆
          打王俊仁之人，之後被告丙○○及其他人才打王俊仁
          等語（參見刑事一審影卷(一)第185 、200 頁），及被
          告丁○○於偵查中亦以證人身分具結證稱：白色休旅
          車開走後，被告戊○○就帶頭衝過去，其他人也跟著
          衝過去等語（參見97年度偵字第8974號影卷第21頁）
          交參以觀，倘被告庚○○於案發當日所欲教訓之對象
          係龔振豪、而非王俊仁，則被告戊○○事前既已向被
          告庚○○明確告知遊藝場內沒有認識的人等語，衡情
          當由被告庚○○自行進入遊藝場察看，或另以其他方
          式確認龔振豪當時是否果在遊藝場內，方能遂行其原
          本欲教訓龔振豪之目的，實無可能任由被告戊○○等
          人隨機攻擊在場之不特定人。復佐以被告庚○○於案
          發之際雖在車內，惟其是時既已發現王俊仁遭被告黃
          志強等人共同毆打，苟若渠等確有誤認攻擊對象之情
          事，被告庚○○自應立即下車勸阻說明，藉以避免肇
          生無謂事端，實無任憑王俊仁在場遭被告戊○○率眾
          毆打而逕自駕車離去之理。故綜此堪認被告庚○○事
          前確有明確指示被告戊○○率眾攻擊王俊仁無訛，是
          渠2 人前揭所辯云云，俱與事實有悖，洵無足採。
        3.又被告戊○○前於系爭刑事案件審理中固坦承召請被
          告丙○○、乙○○前往案發地點欲毆打被告庚○○指
          定之人，然堅詞否認另有邀同其餘10餘名機車騎士共
          同毆打王俊仁云云。惟本院參諸被告乙○○於系爭刑
          事案件偵查中乃具結證稱：案發當日被告戊○○打電
          話給伊，說他姐姐（即被告己○○）有事，邀伊前往
          瑞豐夜市會合，伊抵達該夜市後，看到被告戊○○及
          其女友，後來有10幾台機車來找被告戊○○，他們在
          那邊講話等情明確（參見97年度偵字第8780號影卷第
          57頁）。且佐以上述10餘名年籍姓名不詳之機車騎士
          既有分別攜帶鐵棒、西瓜刀等兇器到場，隨後更與被
          告戊○○、丙○○共同參與毆打王俊仁之過程，適可
          推知縱令渠等最初並非由被告戊○○主動邀集到場，
          惟於案發前亦有與被告戊○○參與謀議、繼而共同實
          施攻擊王俊仁之舉甚明，是被告戊○○猶以前揭辯詞
          試圖減免自身責任，仍無可採。
        4.其次，被告戊○○、丙○○雖坦認有以徒手方式毆打
          王俊仁之情不諱，但堅稱渠2 人並無殺害王俊仁之故
          意云云。惟參以王俊仁係單獨1 人遭被告戊○○、胡
          博閔及10餘名機車騎士共同猛烈、密集地毆打，且其
          中尚有不詳人士手持西瓜刀、鐵棍、機車大鎖、安全
          帽等刀械或鈍器用以攻擊王俊仁等情，各據證人林彥
          伸、陳姿穎、陳益豐前於系爭刑事案件偵查中指證綦
          詳（參見97年度偵字第10260 號影卷第45、48及50頁
          ），此情復為被告所不否認，足認雙方實力對抗情形
          顯屬懸殊，是縱令被告戊○○、丙○○是時並未持任
          何具有殺傷力之物品用以攻擊王俊仁，然承上所述，
          被告庚○○既為本件首謀計劃、並指示被告戊○○邀
          集他人共同行兇之人，而被告戊○○非僅負責召集及
          首先帶領他人攻擊王俊仁，更與被告丙○○全程參與
          下手毆打王俊仁之過程，是其3 人對於案發現場確有
          人手持安全帽、大鎖、西瓜刀、鐵棍等物品共同行兇
          等情，自難空言諉為不知。另佐以渠等均為具有一般
          智識之成年人，主觀上對於倘由10餘名成年男子分持
          前揭刀械物品逕以上述方式猛烈攻擊他人身體，極可
          能造成受毆之王俊仁死亡一節，自均有所預見，且縱
          令王俊仁事後果因而傷重不治死亡，亦不違背渠等本
          意。是被告庚○○及戊○○彼此間，與被告戊○○、
          丙○○及其他10餘名機車騎士間分別具有共同殺害王
          俊仁不確定故意之犯意聯絡，進而推由被告戊○○、
          丙○○與其餘人等負責下手實施殺害王俊仁之行為，
          至為明灼，尚不得徒以被告戊○○、丙○○是時並未
          手持前揭物品用以攻擊王俊仁，即遽採為渠等有利之
          認定。
        5.再者，被告丙○○與他人共同毆打王俊仁後，雖由被
          告丁○○騎乘機車載離現場，惟旋又指示被告丁○○
          載其折返至該計程車旁約20公尺處，由被告丙○○單
          獨下車後，逕持其所有之水果刀進入該計程車後座，
          刺殺在該計程車後座之王俊仁右手臂3 刀，致王俊仁
          受有右上臂內側穿刺傷1 處、2 公分長、寬約0.1
          公分、深至肌肉層，傷及肱動脈，造成軟組織血腫、
          出血；右前臂尺側近肘處切割傷1 處，長3 公分，
          入肌肉層；右掌背尺側近腕處淺切割傷1 處，0.6
          公分長等防禦傷一節，業經認定如前。至被告丙○○
          就此節雖辯稱：伊因被告丁○○說有人在後面追，才
          生氣返回刺王俊仁3 刀，第1 刀往下刺，是要刺王俊
          仁的腳，王俊仁反抗要抓刀子，伊緊張不知刺到何部
          位，因怕刀子被奪去，才又刺2 刀云云。惟參酌王俊
          仁是時既因遭人攻擊而生命垂危，無論本人或身旁友
          人均意在儘速將其送醫急救，當無暇另行追逐被告胡
          博閔之理。況縱使有人在後追趕，則被告丙○○趁隙
          逃逸猶恐不及，且其苟若有意阻止他人追趕，亦應直
          接攻擊該追趕之人，實無再行返回上述計程車內逕以
          水果刀刺擊王俊仁之理，故被告丙○○此部分辯解顯
          係臨訟卸責之詞，委無足採。職是，本院審諸被告胡
          博閔既為全程參與共同毆打王俊仁之人，是其對於王
          俊仁當時業因受傷嚴重而無力反擊之情，理應知之甚
          明，故其再次折返進入計程車內以水果刀刺殺王俊仁
          3 刀，所刺擊部位雖非一般人熟知之頭、頸、胸、腹
          等致命部位，但已刺中王俊仁右上臂內側而造成穿刺
          傷1 處、2 公分長、寬約0.1 公分、深至肌肉層，傷
          及肱動脈，造成軟組織血腫、出血，且肱動脈為供給
          整個上肢的最重要動脈來源，如受傷破損，血液將隨
          心臟搏動而噴出，如不立即處理止血，血液將迅速流
          失，最後造成低血壓而休克死亡；又單以右上臂內側
          的穿刺傷，如未立即處理止血補充體液，就可造成死
          亡之可能性等情，茲有卷附法務部法醫研究所99年4
          月22日法醫理字第0990001939號函文1 份可考（參見
          刑事二審影卷(三)第90頁）。再佐以此等傷害倘若合併
          王俊仁第一次遭眾人共同毆打所受傷勢，客觀上將更
          可能導致死亡之結果發生，此情亦應為被告丙○○所
          得預見，是其猶執意為之，自可認係接續上開殺人不
          確定故意而實施之殺人行為，是空言辯稱此舉僅有傷
          害故意、並無殺人故意云云，殊難採信。
      (2)被告丁○○部分：
        1.本件固據被告丁○○辯稱：伊並無實施任何傷害或殺
          害王俊仁之舉云云。然參以被告丁○○前於系爭刑事
          案件審理中業已自承：案發當日係由被告丙○○先以
          機車載其前往瑞豐夜市與被告戊○○等人會合後，同
          赴酷酷龍遊藝場前，又折回瑞豐夜市，再同至該遊藝
          場，由其他人下手行兇等語在卷（參見刑事一審影卷
          (一)第52至55頁），則本院審諸被告丁○○既有全程見
          聞被告戊○○、丙○○與其餘人等事前集合準備及事
          中共同毆打王俊仁之過程，故其對於共同攻擊毆打王
          俊仁之人多達十餘人，且其中更有部分人等手持安全
          帽、大鎖、西瓜刀及鐵棍作為攻擊武器之情，當無不
          知之理。從而被告丁○○同為具有一般智識之成年人
          ，對於上述由10餘名成年男子分持前揭刀械物品逕以
          前揭方式猛烈攻擊他人身體，極可能造成受毆之王俊
          仁死亡之情，同屬有預見其發生之可能，惟其猶同意
          為此接應被告丙○○之行為，是其主觀上具有幫助殺
          人之不確定犯意，亦堪認定。
        2.至被告丁○○雖於被告丙○○與戊○○等人共同行兇
          後，方始騎乘機車載被告丙○○離開現場，然承前所
          述，被告丁○○最初係由被告丙○○騎機車載至現場
          ，惟被告丁○○既未參與下手行兇，又無分擔其他任
          務，只負責將被告丙○○載離現場，衡諸常情，若非
          渠2 人事前已有合意約定推由被告丁○○負責在場騎
          車接應，被告丙○○自無邀同被告丁○○偕同前往案
          發現場之必要，且被告丁○○亦無須全程均與被告胡
          博閔共乘同部機車，顯見被告丁○○、丙○○彼此間
          有關接應離去之意思聯絡，並非在被告丙○○實施毆
          打王俊仁犯行之後方始突然產生，堪以認定。準此，
          被告丁○○事前既同意騎乘機車在旁接應被告丙○○
          逃離現場，並於被告丙○○下車行兇時乘坐在機車上
          準備接應，俾使被告丙○○得以隨時逃逸，藉此降低
          恐因逃離不及而遭警查緝之風險，此舉已對被告胡博
          閔提供下手行兇之精神上助力，使被告丙○○得以無
          後顧之憂而放膽參與行兇，是其此部分所為實已該當
          幫助殺人之構成要件無訛。
        3.再者，被告丁○○於被告丙○○參與共同毆打王俊仁
          後將之載離現場，惟旋又依被告丙○○指示折返至王
          俊仁所乘坐之計程車旁約20公尺處，由被告丙○○下
          車持其所有之水果刀進入該計程車後座，再行刺殺王
          俊仁右手臂3 刀之事實，業為被告丁○○所不否認，
          並核與其在系爭刑事案件警詢中供稱：被告丙○○與
          伊離開現場30餘公尺後，被告丙○○指示伊返回現場
          ，向其他人說沒有你們的事，隨即上現場之一部計程
          車刺殺王俊仁等語（參見97年度偵字第8974號影卷第
          7 至8 頁），及審判程序中以證人身分證述：伊跟在
          機車群後面，但是被告丙○○一直叫我騎回頭等語（
          參見刑事一審影卷(一)第91頁），足見被告丁○○確係
          依被告丙○○指示而再次折返王俊仁第二次遭攻擊之
          現場。至被告丙○○前於系爭刑事案件審理中雖證稱
          ：伊未告訴被告丁○○要下車去刺殺王俊仁等語（參
          見刑事一審影卷(一)第162 頁），惟觀乎被告丁○○當
          時確有看到被告丙○○拿刀子下車，且被告丙○○所
          持水果刀原係藏放在機車龍頭鎖下方內側之置物箱等
          情，亦據被告丙○○在該次審判程序中結證屬實（參
          見刑事一審影卷(一)第148 頁），故被告丙○○下車後
          ，尚須打開該機車置物箱方能取出上述水果刀，則被
          告丁○○既已發現被告丙○○此一取刀行兇之過程，
          猶仍停留在計程車旁約20公尺處，再次等待接應被告
          丙○○於持刀刺殺王俊仁後始行離開現場，則其此舉
          顯係基於其原先幫助殺人之不確定故意，接續再為此
          一幫助行為之情，應可認定。是被告丁○○此部分所
          辯云云，當係臨訟卸責之詞，要無可採。
      (3)被告乙○○部分：
        1.另被告乙○○迭以：伊於事發時雖有在場，但未參與
          犯行等語置辯。然參以被告乙○○於系爭刑事案件審
          判中業以證人身分證述：案發當日21時許係應被告黃
          志強之邀前往瑞豐夜市會合，到場時有一群人在那邊
          ，後來在酷酷龍遊藝場前有看到被告戊○○、庚○○
          在交談等語（參見刑事一審影卷(二)第4 、7 頁），至
          其在該次審判程序雖否認被告戊○○有告知要打人云
          云，但依其前於警詢中業已自承被告戊○○與其姐即
          被告己○○通完電話後，就率領伊與其他機車騎士前
          往酷酷龍遊藝場，到場後被告戊○○與其姐夫即被告
          庚○○交談後，就告訴伊與其他機車騎士說要教訓一
          個人，且該人在遊藝場內等語在卷（參見97年度偵字
          第8780號影卷第33頁反面），顯見其先後所述已有不
          符，自難徒以其片面否認之詞為據。
        2.是本院參酌被告丁○○前於系爭刑事案件偵查中已證
          稱：被告乙○○知道要去打人等語，及被告戊○○於
          該案審判中亦證述：被告乙○○在渠等下手毆打王俊
          仁前，有過來問什麼事（參見刑事一審影卷(一)第198
          頁），顯見被告乙○○前揭辯稱伊並不知悉被告黃志
          強等人要打人云云，要與事實不符。再依卷附被告李
          俊毅所持用0000000000號行動電話門號監聽譯文（參
          見警三影卷第31頁反面）記載本件案發前後通話內容
          大致為：21時45分29秒：某不詳男子以0000000000
          行動電話門號撥打上述行動電話門號，告知「走了，
          看到警察車來」，被告乙○○回答：「好」；21時
          46分22秒：被告乙○○回撥該男子告稱：「那有」，
          該男子則回稱：「我看到2 台，在我們7-11這條來回
          」。21時56分7 秒：被告乙○○、戊○○相約前往
          「天祥民族」見面等內容交參以觀，並參酌被告李俊
          毅前於系爭刑事案件乃自承案發前伊係搭乘第三人王
          忠聖所駕駛之自用小客車，跟著一群機車先後前往瑞
          豐夜市及酷酷龍遊藝場，抵達後有看到在打架，又伊
          於王俊仁遭圍毆攻擊之時，坐在該車內，直至機車群
          騎走後，才與王忠聖開車離開等語在卷（參見刑事一
          審影卷(二)第8 至9 頁），則參酌案發現場是時既有10
          餘人在大庭廣眾之下圍毆王俊仁，在場見聞之民眾即
          可能旋即報警處理，而警車何時會到以及從何路線抵
          達現場等情均無法確定，則被告庚○○、戊○○等人
          既已謀議以多人圍毆及持刀、棍之方式欲殺害王俊仁
          ，為避免渠等當場或於逃逸途中為警圍捕，遂另行指
          派部分共犯在附近主要路口察看或通報警車巡邏動態
          ，自與常情無悖。再被告戊○○、丙○○與其他機車
          騎士既參與下手圍毆攻擊，衡情當無暇接聽行動電話
          ，故須由特定之人在現場接受其餘放哨之人以電話示
          警後，再即時告知現場共犯。是依前開監聽譯文內容
          觀之，該負責放哨之不詳男子乃係以電話通知被告李
          俊毅附近有警車來回，至被告乙○○雖未參與毆打王
          俊仁之過程，然其事前既已知悉被告戊○○等人欲以
          前揭方式攻擊王俊仁，則其對於被告戊○○等人有殺
          害王俊仁之不確定故意一節，亦應有所知悉。從而被
          告乙○○既於其餘人等毆打王俊仁之過程中，負責在
          案發現場附近接受上述放哨之人以電話通知，俾以即
          時向現場負責下手行兇之人示警，顯見其係基於幫助
          殺人之犯意，為被告戊○○等人在旁示警而實施幫助
          殺人之犯行，亦堪認定。
      (4)被告己○○部分：
        1.查被告己○○前於97年3 月3 日21時39分許，曾以00
          00000000號行動電話門號撥打電話向第三人洪玉真詢
          問王俊仁在何處，並經洪玉真告知王俊仁在酷酷龍遊
          藝場等情，業經其於系爭刑事案件偵查中以證人身分
          證述在卷（參見97年度偵字第7450號影卷第10頁），
          且與證人洪玉真於警詢中所述情節大抵相符（參見警
          三影卷第9 頁反面），並有洪玉真所持用0000000000
          行動電話門號雙向通聯紀錄1 份在卷可證（參見97年
          度偵字第7450號影卷第60頁），是此部分事實洵堪採
          認。至被告庚○○前於系爭刑事案件審理中雖以證人
          身分證述：被告己○○幫伊撥電話給洪玉真後，就由
          伊與洪玉真對話云云，惟此情顯與其先前在警詢中所
          自承：案發當日21時許伊先打電話給王俊仁，但王俊
          仁都沒有聽電話，於是被告己○○就撥打綽號「小罐
          」（即洪玉貞）的行動電話，問「小罐」有無看見王
          俊仁，「小罐」即告知王俊仁在酷酷龍遊藝場等語不
          符（參見警(二)影卷第1 頁反面）。至證人洪玉真於系
          爭刑事案件審理中雖亦改稱：97年3 月3 日晚上9 點
          多，伊接到電話就是被告庚○○的聲音，所以我確定
          是被告庚○○打電話給我的，他只是問我有沒有看到
          王俊仁云云（參見刑事二審影卷(三)第166 至167 頁）
          ，然該證人此部分陳述內容既核與其警詢所述內容迥
          異，且與上揭事實不符，顯見證人洪玉真與被告黃榮
          吉此部分事後翻異之詞俱屬臨訟迴護被告己○○而為
          虛偽陳述，均不足採信。
        2.其次，茲依被告己○○與主要被告庚○○、戊○○間
          各係夫妻及姐弟關係，及其係於案發當日21時39分許
          撥打電話向洪玉真詢問王俊仁身在何處一事，核與王
          俊仁遭被告戊○○、丙○○率眾攻擊時間相距不過10
          餘分鐘，再佐以被告庚○○既於案發當日晚間6 至7
          時間聯絡被告戊○○找人要教訓王俊仁後，被告黃志
          強即以其所持用0000000000行動電話，接續於當日20
          時2 分12秒、20時4 分13秒、20時22分56秒及20時35
          分21秒，與被告庚○○所持用0000000000號行動電話
          密集聯絡，而被告己○○是時既均與被告庚○○同在
          渠等住處或被告庚○○所駕駛之休旅車上，其間被告
          庚○○更曾2 度下車進入酷酷龍遊藝場內找尋王俊仁
          等情交參以觀，被告己○○事前自應知悉被告庚○○
          聯絡被告戊○○糾集他人到場毆打王俊仁之情甚稔，
          是其所辯全不知情云云，洵無足採。然而本院審諸被
          告己○○雖已知悉被告庚○○、戊○○欲糾眾毆打王
          俊仁，但綜觀其除代替被告庚○○以電話向洪玉真詢
          問王俊仁所在地外，要非直接負責聯繫接洽之人，故
          本件既無積極證據可資證明被告己○○事前已然知悉
          被告戊○○所邀集人數為何及有無攜帶前開兇器等情
          事，自難遽認其與被告庚○○、戊○○間果有共犯殺
          人罪之不確定故意，是其犯意聯絡範圍應僅止於成立
          共同傷害犯行，自僅與其他共犯成立傷害罪之共同正
          犯。
      (5)綜上所述，被告庚○○等6 人前揭所辯各節均屬臨訟卸
        責之詞，洵無足採。是本件事證明確，被告庚○○、戊○○、丙○○係犯共同殺人既遂罪，被告丁○○、乙○○各係犯幫助殺人既遂罪，及被告己○○係犯共同傷害
        等事實，均堪認定。
    (二)如被告等人應負賠償責任，則原告得向被告請求損害賠償
      之範圍為何？
      (1)原告所得請求損害賠償數額如下：
        1.殯葬費用及醫療費部分：
          按不法侵害他人致死者，對於支出醫療及增加生活上
          需要之費用或殯葬費之人，亦應負損害賠償責任，民
          法第192 條第1 項定有明文。本件原告主張因王俊仁
          受毆死亡而支出殯葬費用29萬2000元及醫療費4 萬26
          77元一節，業為被告6 人所不爭執，是此部分事實應
          堪認定。
        2.扶養費用部分：
          次按，直系血親相互間，互負扶養之義務；負扶養義
          務者有數人，而其親等同一時，應各依其經濟能力，
          分擔義務；受扶養權利者，以不能維持生活而無謀生
          能力者為限，前項無謀生能力之限制，於直系血親尊
          親屬不適用之，民法第1114條第1 款、第1115條第3
          項及第1117條分別定有明文。查原告既為王俊仁之母
          ，又育有6 名子女（參見本院卷第68至70頁），依民
          法第1114條第1 款規定自有對王俊仁請求6 分之1 扶
          養費用之權利。又原告係17年7 月10日出生，於97年
          3 月4 日王俊仁死亡時已年滿79歲，並超過勞動基準
          法所定65歲之強制退休年齡，再參以其名下並無其他
          積極財產，有卷附財產資料明細1 紙可證（參見本院
          卷第29頁），故原告確有難以維持生活之情形，應可
          認定。此外，依卷附96年台灣地區簡易生命表記載女
          性平均餘命為81.72 歲（參見附民卷第15頁），是原
          告主張其自97年11月20日提起本件刑事附帶民事訴訟
          之日起算尚有餘命15個月，並主張依行政院主計處統
          計高雄市平均每人每月消費支出1 萬8848元（參見附
          民卷第16頁）計算受扶養之費用，尚稱合理，且為被
          告庚○○、己○○、戊○○、丙○○及丁○○所不爭
          執，本院遂認應以此一標準計算原告應受扶養費用數
          額，至被告乙○○空言主張此部分請求數額過高云云
          ，自無足採。準此，依原告前揭請求數額及扶養人數
          計算，原告應可請求扶養費4 萬7120元（1 萬8848元
          ×15月÷6 人＝4 萬7120元）。
        3.精神慰撫金部分：
          再按，不法侵害他人致死者，被害人之父、母、子、
          女及配偶，雖非財產上之損害，亦得請求賠償相當之
          金額，民法第194 條亦有明文。其次，精神慰撫金之
          酌定，除原告所受之傷害程度外，尚應審酌兩造之身
          分地位、學識經歷、財產狀況、痛苦程度等節以定之
          ，最高法院76年台上字第1908號著有判例可資參照。
          本院審酌被告等人（不包括被告己○○，詳後述）所
          實施前揭故意殺人及幫助殺人之不法犯行，致使原告
          老年痛失愛子，哀痛白髮，晚年亦將失所依恃，精神
          上之痛苦俱屬至深且鉅，且佐以被告等人案發迄今仍
          矢口否認有故意殺害王俊仁之行為，更始終未曾與原
          告洽談和解事宜或為適度之賠償，無異加深原告所承
          受之痛苦折磨。再佐以原告名下並無積極財產，又被
          告庚○○、戊○○、丙○○、乙○○及丁○○等人各
          係國中或國小畢業（參見本院卷第48頁反面），除被
          告庚○○名下尚有汽車1 部（原有不動產已遭拍賣）
          外，其餘被告均無積極財產（參見本院卷第33至42頁
          ）。本院經核上情，乃認原告據此請求慰撫金150 萬
          元要屬適當，且此一數額亦為被告庚○○、戊○○、
          丙○○及丁○○所不爭執，應予准許。至被告乙○○
          空言主張此部分請求數額過高云云，亦無足採。
      (2)原告所得請求被告連帶賠償之範圍如下：
        1.按因故意或過失，不法侵害他人之權利者，負損害賠
          償責任；又數人共同不法侵害他人之權利者，連帶負
          損害賠償責任﹔不能知其中孰為加害人者，亦同；造
          意人及幫助人，視為共同行為人，民法第184 條第1
          項前段及第185 條分別定有明文。又前開所稱「幫助
          人」，係指幫助他人使其容易遂行侵權行為之人，其
          主觀上須有故意或過失，客觀上對於結果須有相當因
          果關係，始須連帶負損害賠償責任。本件被告庚○○
          、戊○○、丙○○係犯共同殺人既遂罪，被告丁○○
          、乙○○各係犯幫助殺人既遂罪，俱如前述，是原告
          本於共同侵權行為之法律關係請求被告庚○○、黃志
          強、丙○○、丁○○及乙○○等人連帶給付其所受殯
          葬費用29萬2000元、醫療費4 萬2677元、扶養費用4
          萬7120元及慰撫金150 萬元，合計188 萬1797元之損
          害，洵屬有據，應予准許。
        2.次者，數人共同不法侵害他人之權利者，對於被害人
          所受損害，所以應負連帶賠償者，係因數人之行為共
          同構成違法行為之原因或條件，因而發生同一損害，
          具有行為關連共同性之故。民事上之共同侵權行為與
          刑事上之共同正犯，其構成要件雖非全同，共同侵權
          行為人間在主觀上固不以有犯意聯絡為必要，惟在客
          觀上仍須數人之不法行為，均為其所生損害之共同原
          因即所謂行為關連共同，始足成立共同侵權行為（最
          高法院84年度台上字第658 號判決意旨參照）。承前
          所述，被告己○○上揭所為僅與被告庚○○、戊○○
          間成立共同傷害罪，要與其餘被告所涉殺人罪或幫助
          殺人罪間不生犯意聯絡或行為分擔，且其所實施共同
          傷害行為雖使王俊仁身體受傷而有支出醫藥費之必要
          ，惟與王俊仁死亡結果間尚不生任何因果關係，揆諸
          前揭說明，被告己○○應僅就其共同傷害行為所致損
          害、即原告所請求醫療費4 萬2677元部分與其他被告
          負連帶賠償責任，故原告對被告己○○就此範圍內之
          請求核屬有據，應予准許。至原告其餘請求殯葬費用
          29萬2000元、扶養費4 萬7120元及慰撫金150 萬元（
          共計183 萬9120元）係因王俊仁死亡始受有此部分損
          害，又此一損害結果客觀上既非被告己○○共同傷害
          行為所致，揆諸前揭說明，原告就此部分請求被告黃
          雲雪應同負連帶賠償責任云云，自屬無據。
      (3)末按，依民法第229 條規定給付無確定期限者，債務人
        於債權人得請求給付時，經其催告而未為給付，自受催
        告時起，負遲延責任；其經債權人起訴而送達訴狀，或
        依督促程序送達支付命令，或為其他相類之行為者，與
        催告有同一之效力。查原告提起刑事附帶民事訴訟後，
        起訴狀繕本乃於97年11月24日經審判長當庭交予被告等
        人收受在案（參見附民卷第305 號卷第1 頁），故原告
        請求被告就上述應給付款項另自起訴狀繕本之翌日即97
        年11月25日起至清償日止按週年利率5%計算之利息，亦
        屬有據。
  五、綜前所述，原告依據共同侵權行為之法律關係，及民法第
      192 條及第194 條規定請求被告庚○○、戊○○、丙○○
      、乙○○及丁○○連帶給付原告183 萬9120元，及與被告
      己○○連帶給付4 萬2677元，並均自97年11月25日起至清
      償日止，按週年利率5%計算之利息部分為有理由，應予准
      許；逾此範圍外之其餘請求則屬無據，應予駁回。
  六、此外，原告業已陳明願供擔保聲請假執行之宣告，經核並
      無不合，爰就其勝訴部分酌定相當擔保金額准許之。至於
      原告敗訴部分，其假執行之聲請即失所依附，併予駁回。
  七、本件事證已臻明確，兩造其餘主張陳述及所提證據方法，
      經本院斟酌後認均不足以影響本判決結果，自無逐一詳予
      論駁之必要，併此敘明。
  八、據上論結，本件原告之訴為有理由，依民事訴訟法第385
      條第1 項、第79條、第85條第2 項、第390 條第2 項，判
      決如主文。
中    華    民    國    99    年    7     月    30    日
                  民事第六庭  法  官  陳明呈
以上正本係照原本作成。
如對本判決上訴，須於判決送達後20日內向本院提出上訴狀。如
委任律師提起上訴者，應一併繳納上訴審裁判費。
中    華    民    國    99    年    7     月    30    日
                              書記官  黃靖媛

司法院資訊處製作；財團法人民間司法改革基金會備份。
